臺灣桃園地方法院民事判決　　　　　　　96年度訴字第1180號
原　　　告　戊○○
被　　　告　丙○○
訴訟代理人　乙○○
上列當事人間不動產所有權移轉登記事件，於96年8 月27日辯論
終結，本院判決如下：
    主  文
被告應將如附表所示土地、建物所有權移轉登記與原告。
訴訟費用由被告負擔。
    事實及理由
壹、原告主張：兩造86年6 月20日簽訂契約書，就觀音鄉○○○
    段198-1 地號土地（其時尚未分割）及坐落地上之建物即同
    上段167 建號，門牌號碼：桃園縣觀音鄉富源村3 鄰富源43
    之6 號房屋（下稱系爭房地）約定，系爭房地係原告所有，
    於系爭房地日後能辦理分割登記時，被告應無條件提供相關
    文件與原告辦理移轉登記手續，而上開土地已經辦理共有物
    分割，被告所有應有部分為2 分之1 ，房屋則係原告自建居
    住迄今但仍以被告名義登記，經於96年4 月2 日以存證信函
    通知被告依約辦理，翌日送達被告，竟不予置理。為此，依
    契約之法律關係提起本訴。並聲明：如主文所示。
貳、被告方面：原告提出之契約書末甲方「丙○○」三字係被告
    所簽署，但指印部分，被告已經忘記是否為被告所為，而契
    約書內容是子虛烏有，實情為86年某日，原告邀其友人二名
    藉機宴請被告，趁被告酒醉意識不清之情形下，原告與該友
    人慫恿、哀求被告說欲向農會借款，若日後有問題，友人也
    會幫忙清償，被告禁不住原告之要求，又心軟就簽名，根本
    不知簽的為何物；至於原告所指房屋係先母代為登記被告名
    下，先母告知房屋蓋好後由別人借住，與被告無關；而原告
    積欠銀行、農會借款，曾經使系爭土地及其他土地遭法院強
    制執行查封，都是被告與家人去外面以三分利借錢處理，原
    告應將該借款清償，原告又勾結代書將同段198 之7 地號土
    地移轉登記與丁○○，至被告繼承財產失去，被告自無將系
    爭房地移轉原告，原告若要系爭土地應係向被告以一坪新台
    幣8 萬元購買。並聲明：駁回原告之訴。
參、本院之判斷：
一、原告主張上開之事實，業據提出契約書影本（原本使用後發
    還）1 份、存證信函影本1 份、回執2 紙、系爭房地第二類
    謄本各1 份（見本院卷第6 至9 頁、第42至45頁）為證；被
    告則以前詞完全否認之。經查：
１、按「私文書經本人或其代理人簽名、蓋章或按指印或有法院
    或公證人之認證者，推定為真正。」、「當事人就其本人之
    簽名、蓋章或按指印為不知或不記憶之陳述者，應否推定為
    真正，由法院審酌情形斷定之。」，民事訴訟法第358 條定
    有明文。原告所提出之契約書（原本），經被告閱覽（見本
    院卷第33頁筆錄）後承認契約書甲方之「丙○○」為其所簽
    署，依上開法文，該契約書即得「推定為真正」，雖被告前
    辯契約書簽訂之緣由如上述且內容為其所不知云云；經本院
    闡明請被告提出證據，被告先則以簽契約書時所謂之「友人
    」，「一個已經往生了，另外一個我不知道名字」（見本院
    卷第33頁筆錄）；其後又以「……當時有一個證人叫做葉雲
    昱，是原告的朋友，但我不知道他住那裡。」，本院質以原
    告，原告則稱「沒有此人，如有此人，願意撤回本件訴訟。
    」，被告隨即改口稱「名字確實不知道，但綽號是『阿利辜
    』，……」（以上見本院卷第55頁）。準此，被告所辯簽訂
    契約書之緣由，顯然無稽，無從推翻原告提出契約書之真正
    。再者，原告所舉證人甲○○則結證陳稱：「（從事何業？
    ）地政士。目前還是。」、「（提示契約書原本，是否你寫
    的？）是。」、「（何情況之下寫的？）是雙方當事人到我
    事務所楊梅鎮○○○街85號，（但我目前的事務所是在楊梅
    鎮○○○街40號），我詢問兩造當事人確認真意後，才立此
    契約書，並給兩造看過，並唸給兩造聽後，當時我也有看兩
    造的身分證確實無訛。」、「（當時去你事務所有幾人？）
    已經十幾年了，我已忘記有何人陪同，印象中好像也沒有其
    他人陪同。」、「（事前何人委託你的？）沒有人委託，是
    兩造自行到我事務所拿資料給我並陳述緣由後，我才寫的。
    當時我收費一人五百元。」、「（你確認當事人之一是現場
    之被告嗎？）是。就是現場的被告。」、「（契約書後面之
    簽名是否他們親自簽的？）沒錯，是他們自己簽的。」、「
    （被告當時有無喝酒？）沒有，我們絕對不會在當事人意識
    不清時寫契約書。」等語（本院卷第50、51頁）；參以證人
    甲○○與兩造均無親誼故舊之情，反倒是為被告所認識之人
    （被告自認曾透過證人向其借款之人索債，見本院卷第52
    頁），證人僅係因地緣關係為兩造臨時自行委託書寫契約之
    人，當亦不至故為不利被告之證言，故證人甲○○所為證言
    可資採信，是此，尤證被告前辯如何飲酒、意識不清而簽訂
    契約書各詞，全無可採。綜此，原告所提出之契約書形式上
    應屬真正，契約書約定（實質內容）事項亦應屬真正。
２、依系爭契約書第一、二條所約定，確如原告所主張，就系爭
    房地實際上係原告所有，僅「信託」登記被告名下而已，於
    得辦理分割登記時，被告應提出相關文件供原告辦理所有權
    移轉登記無訛；況被告就系爭房屋部分亦自認確係原告所建
    ，原告已經住了20餘年，因原告不是自耕農，所以登記在其
    名下（見本院卷第33、34頁），而實際上在系爭土地上有房
    屋二間，何以被告所有系爭土地（2 分之1 ，另2 分之1 登
    記為丁○○名義）自己不使用，竟讓原告自行建屋，迄今亦
    使用20餘年，顯不符常情，更顯上開契約書之約定應屬真實
    。而迄94年4 月6 日系爭土地已經分割為分別共有，被告所
    有權利範圍為2 分之1 及系爭房屋，均已得一併移轉登記他
    人，原告依契約書第二條之約定，以存證信函通知被告辦理
    如附表所示不動產之所有權移轉登記，符合兩造所簽訂契約
    書之約定，原告之主張堪信為真實。
３、至被告抗辯，原告曾經負欠債務，經原告之債權人聲請法院
    強制執行查封，均係由其代償云云，此情為原告所否認，原
    告陳以，兩年前確有欠銀行錢土地被查封，但還錢後就啟封
    了，向銀行借的錢我與被告一人還一半，土地已沒有查封了
    等語；依據契約書第三、四、五條約定，兩造確有約定如何
    向農會借貸、如何分擔還款等等，再依原告提出最新之系爭
    房地第二類謄本，確亦無法院查封之註記等情，則被告所指
    是否屬實，已然無據。抑且，上開契約書第三、四、五條之
    約定，縱然原告未履行借貸還款一半之約定，亦係原告另件
    債務不履行，與契約書第一、二條被告應辦理系爭房地所有
    權移轉登記之債務無任何對待給付之關係存在，故被告上辯
    一節，應係與本件無關之事務。又被告提出系爭土地相關謄
    本登記資料（本院卷第61頁以下），以57年即有查封登記，
    證明確曾代原告如何清償債務云云，依上所述同一理由，更
    與本件無關。
４、被告舉證人丁○○證明，系爭土地為其所有一節；證人丁○○則證稱，根本不知兩造有簽署契約書情事，而在系爭土地
    蓋房屋，是兩造自行協商，其亦不清楚，系爭土地係繼承來
    的，系爭土地本來就是被告的等語；依此，證人丁○○就本
    件緣由毫不知悉，系爭土地本來即是被告所有則係以謄本所
    載照陳，原因事實為何亦不知之，是其證言均無從證明被告
    抗辯為真；又者，被告抗辯，原告將同段198 之7 地號土地
    分割與丁○○，是與代書勾結云云，原告否認斯情，證人丁○○則稱不知198 之7 地號土地如何會分割與之，惟被告所
    指此情，就與本件有何關連，亦無法陳明舉證，祇認尚有糾
    葛，不能辦理本件移轉登記，是被告所指為何，已難令人明
    瞭，仍係就與本件無關情事所為之無稽抗辯。
二、綜上所述，原告本於契約之法律關係，請求被告辦理系爭房
    地所有權轉登記，於法相符，應予准許。
據上論結，本件原告之訴為有理由，依民事訴訟法第78條，判決
如主文。
中　　華　　民　　國　　96　　年　　9 　　月　　10　　日
                  民事第二庭    法　官　劉克聖
附表：
土地部分：桃園縣觀音鄉○○○段198-1 地號土地，地目田，面
          積504 平方公尺，權利範圍：2 分之1 。
建物部分：坐落上開地號土地，同上段167 建號，門牌號碼：桃
          園縣觀音鄉富源村3 鄰富源43之6 號，二層（一、二
          層各104.58平方公尺）房屋，權利範圍：全部。
以上正本係照原本作成
如對本判決上訴，須於判決送達後20日內向本院提出上訴狀
中　　華　　民　　國　　96　　年　　9 　　月　　1 　　日
                            書記官　吳玉金
